ACORDAO-COMPLETO-2418232

ACÓRDÃO 8981/2020 ATA 29/2020 - SEGUNDA CÂMARA

VISTOS, relatados e discutidos estes autos em que se analisam atos de pensão militar deferidos pelo Serviço de Inativos e Pensionistas da Marinha, em favor das beneficiárias acima identificadas. 
ACORDAM os Ministros do Tribunal de Contas da União, reunidos em Sessão da 2ª Câmara, ante as razões expostas pelo Relator, e com fulcro no art. 71, incisos III e IX, da Constituição Federal e nos arts. 1º, inciso V, e 39, inciso II, da Lei 8.443/1992, c/c o art. 259, inciso II, do Regimento Interno/TCU, em:
9.1. considerar legais as concessões de pensão militar em benefício das Sras. Marcela Barros Monteiro, Susana Desiderio Santos, Maristela Barros Monteiro, Raimunda Donete Vieira Rodrigues e Maria Leni Vieira, conferindo registro aos correspondentes atos;
9.2. considerar ilegal a concessão de pensão militar em benefício da Sra. Odiumar Faria Pereira, negando registro ao respectivo ato ;
9.3. aplicar a orientação fixada no verbete da Súmula/TCU 106 acerca das parcelas indevidamente percebidas de boa-fé pela interessada de que trata o subitem 9.2 retro;
9.4. determinar ao Serviço de Inativos e Pensionistas da Marinha que: 
9.4.1. no prazo de 15 (quinze) dias, a contar da ciência desta deliberação, abstenha-se de realizar pagamentos decorrentes do ato impugnado de que trata o subitem 9.2 supra, sujeitando-se a autoridade administrativa omissa à responsabilidade solidária, nos termos do art. 262, caput, do Regimento Interno/TCU;
9.4.2. comunique a Sra. Odiumar Faria Pereira a respeito deste Acórdão, alertando-a de que o efeito suspensivo proveniente da interposição de possíveis recursos perante o TCU não a exime da devolução dos valores percebidos indevidamente após a respectiva notificação, caso os recursos não sejam providos;
9.4.3. no prazo de 30 (trinta) dias, contados da ciência desta deliberação, encaminhe ao Tribunal, por cópia, comprovante da data em que a interessada tomou conhecimento desta decisão;
9.5. esclarecer ao órgão de origem que poderá emitir novo ato de concessão, livre da irregularidade indicada neste processo, submetendo-o a este Tribunal, nos termos da IN/TCU 78/2018.

Atos de pensão militar deferidos pelo Serviço de Inativos e Pensionistas da Marinha, em favor das beneficiárias abaixo identificadas.

Segunda Câmara

Serviço de Inativos e Pensionistas da Marinha.

3.  Interessadas: Odiumar Faria Pereira (XXX.972.737-XX), Marcela Barros Monteiro (XXX.977.557-XX), Susana Desiderio Santos (XXX.258.087-XX), Maristela Barros Monteiro (XXX.701.897-XX), Raimunda Donete Vieira Rodrigues (XXX.644.423-XX) e Maria Leni Vieira (XXX.648.577-XX).

13.1. Ministros presentes: Ana Arraes (Presidente), Augusto Nardes e Raimundo Carreiro.
13.2. Ministros-Substitutos presentes: Marcos Bemquerer Costa (Relator) e André Luís de Carvalho.

MARCOS BEMQUERER

Trata-se de atos de pensão militar deferidos pelo Serviço de Inativos e Pensionistas da Marinha, em benefício das Sras. Odiumar Faria Pereira, Marcela Barros Monteiro, Susana Desiderio Santos, Maristela Barros Monteiro, Raimunda Donete Vieira Rodrigues e Maria Leni Vieira.
2.	Em sua análise, a Secretaria de Fiscalização de Pessoal - Sefip, após consignar a validação das informações cadastradas no Sisac pela crítica automatizada e o parecer pela legalidade emitido pelo órgão de controle interno, concluiu haver irregularidade apenas na pensão instituída pelo Sr. Francisco Xagas Pereira à Sra. Odiumar Faria Pereira (peça 3) . O MPTCU, representado pelo Procurador Júlio Marcelo de Oliveira concorda, em seu parecer, com esse entendimento (peça 9) .
3.	Transcrevo, a seguir, excerto da instrução da unidade técnica, com pequenos ajustes de forma (peça 7) :
"EXAME TÉCNICO
Procedimentos aplicados
2.	Os procedimentos para exame, apreciação e registro de atos de pessoal encontram-se estabelecidos na Instrução Normativa TCU 78/2018 e na Resolução TCU 206/2007. Essas normas dispõem, em seus arts. 4º, § 2º, e 3º, § 3º, respectivamente, que os atos de pessoal disponibilizados por meio do e-Pessoal devem ser submetidos à crítica automatizada do próprio sistema, com base em parâmetros predefinidos.
3.	Relativamente aos atos de admissão e concessão de aposentadoria, pensão e reforma, as rotinas de crítica das informações cadastradas nos sistemas informatizados de coleta de atos foram elaboradas e validadas levando-se em conta as peculiaridades desses atos. Os itens de verificação do sistema compreendem prazos e fundamentos legais, assim como eventuais ocorrências de acumulação. Tratam-se de verificações mais abrangentes, minuciosas e precisas do que aquelas que podem ser realizadas por mãos humanas, proporcionando um nível de segurança ainda maior.
4.	As críticas aplicadas aos atos encontram-se discriminadas na opção Crítica do Sistema e-Pessoal.
5.	Além da crítica automatizada, há verificação humana adicional no caso de haver alertas do sistema ou informações não formatadas, como esclarecimentos do gestor ou do controle interno.  
6.	As críticas também consideram os registros do Sistema Integrado de Administração de Recursos Humanos (Siape) . O Siape disponibiliza informações atualizadas sobre as parcelas que integram os proventos, diferentemente, portanto, do Sisac, que informa as parcelas no momento do registro do ato. 
7.	Em consulta realizada com a finalidade de detectar se há acumulações ilegais de benefícios previdenciários dos presentes atos, verificou-se que a Sra. MARIA LENI VIEIRA, CPF XXX.648.577-XX, recebe uma aposentadoria por idade paga pelo INSS, entretanto tal acumulação está amparada nos termos do art. 29 da Lei 3.765/1960, com a redação dada pela Medida Provisória 2.215-10, de 31/08/2001, no qual que é permitida a acumulação: 'I - de uma pensão militar com os proventos de disponibilidade, reforma, vencimento ou aposentadoria; II - de uma pensão militar com a de outro regime, observado o disposto no art. 37, inciso XI, da Constituição Federal.'
8	.	No ato n. 10637508-08-2013-200539-3, verifica-se que o instituidor era Cabo e reformado na ativa com proventos de 3º Sargento, logo tal situação não afronta o Acórdão 2225/2019-TCU-Plenário e pode ser apreciado pela legalidade.
9.	No ato n. 10637508-08-2015-000965-6, constatou-se que o instituidor Sr. FRANCISCO XAGAS PEREIRA, era 3º Sargento da ativa, passou para reserva remunerada com proventos de 2º Sargento, em 01/02/1994 veio a ser reformado por limite de idade (TC-Processo 007.203/1996-9, apreciado pela legalidade) . Em 07/05/2014, foi novamente reformado, dessa vez por incapacidade/invalidez, e, nessa ocasião, teve os proventos erroneamente majorados com referência no posto de 2º Tenente (TC-Processo 006.008/2016-0, prejudicado por perda de objeto) . Tal situação afronta o Acórdão 2225/2019-TCU-Plenário, uma vez que tal majoração somente pode atingir militares da ativa ou da reserva, e tal majoração também atingiu a pensão em tela, assim, entende-se que o presente ato deve receber a chancela pela ilegalidade, tendo seu registro negado. É oportuno informar ainda que o ato deu entrada no TCU há menos de 05 (cinco) anos, portanto pode ser apreciado pela [i]legalidade sem necessidade de oitiva por parte da beneficiária.
10.	Nos atos n. 10637508-08-2010-000775-7, 10637508-08-2012-000232-7, 10637508-08-2013-200539-3 e 10637508-08-2014-001122-4, não foram encontradas quaisquer irregularidades, podendo estes receberem a chancela pela legalidade.
CONCLUSÃO 
11.	A abrangência e a profundidade das verificações levadas a efeito fundamentam convicção de legalidade dos atos n. 10637508-08-2010-000775-7, 10637508-08-2012-000232-7, 10637508-08-2013-200539-3 e 10637508-08-2014-001122-4. Assim, cabe proposta no sentido de que sejam considerados legais, promovendo-lhes os registros. Finalizando, o n. 10637508-08-2015-000965-6 deve ter a apreciação pela ilegalidade, uma vez que a reforma por incapacidade do instituidor majorou indevidamente a pensão em estudo no presente processo, contrariando o Acórdão 2225/2019-TCU-Plenário.
PROPOSTA DE ENCAMINHAMENTO
12.	Ante o exposto, com fundamento nos arts. 71, inciso III, da Constituição Federal, 1o, inciso V, e 39, inciso II, da Lei 8.443/1992 e 260, § 1º e 5º, do Regimento Interno do Tribunal de Contas da União, bem como art. 7º, § 3º da IN 78/2018, propõe-se:
a) considerar legais e conceder o registro dos atos ns. 10637508-08-2010-000775-7, 10637508-08-2012-000232-7, 10637508-08-2013-200539-3 e 10637508-08-2014-001122-4;
b) considerar ilegal o ato n.º 10637508-08-2015-000965-6, determinando ao Comando da Marinha que: 
b.1) no prazo de 15 (quinze) dias, a contar da ciência desta Deliberação, abstenha-se de realizar pagamentos decorrentes do ato impugnado, sujeitando-se a autoridade administrativa omissa à responsabilidade solidária, nos termos do art. 262, caput, do Regimento Interno/TCU;
b.2) dê ciência, no prazo de 15 (quinze) dias, a contar do recebimento da notificação deste Acórdão, à beneficiária, encaminhando a este Tribunal, no prazo de 30 (trinta dias) , comprovante da referida ciência; 
b.3) alerte a beneficiária de que o efeito suspensivo proveniente da interposição de possíveis recursos perante o TCU não a exime da devolução dos valores percebidos indevidamente após a respectiva notificação, caso os recursos não sejam providos;
b.4) proceda a regularização do posto/graduação que serve de base para o cálculo dos proventos de pensão militar no ato apreciado pela ilegalidade;
c) esclarecer à unidade de origem, com supedâneo no art. 262, § 2º, do Regimento Interno/TCU, que a concessão considerada ilegal poderá prosperar mediante a emissão e o encaminhamento a este Tribunal de novo ato concessório, escoimado das irregularidades apontadas nestes autos; e
d) determinar à Secretaria de Fiscalização de Pessoal que monitore o cumprimento das medidas indicada nos subitens b.4) e c) supra, representando a este Tribunal, caso necessário."	
	É o Relatório.

não há.

Procurador Júlio Marcelo de Oliveira.

PESSOAL. PENSÃO MILITAR. ATRIBUIÇÃO DE VANTAGEM PREVISTA NO ART. 110 DA LEI 6.880/1980 A MILITARES QUE JÁ SE ENCONTRAVAM REFORMADOS. ILEGALIDADE DE UM ATO, COM NEGATIVA DE REGISTRO. LEGALIDADE DOS DEMAIS ATOS, COM OS REGISTROS CORRESPONDENTES.

PENSÃO MILITAR (PMIL)

Secretaria de Fiscalização de Pessoal - Sefip.

Em apreciação atos de pensão militar deferidos pelo Serviço de Inativos e Pensionistas da Marinha, em benefício das Sras. Odiumar Faria Pereira, Marcela Barros Monteiro, Susana Desiderio Santos, Maristela Barros Monteiro, Raimunda Donete Vieira Rodrigues e Maria Leni Vieira.
2.	Os pareceres exarados nos autos pela Secretaria de Fiscalização de Pessoal - Sefip (peças 7 e 8) e pelo Ministério Público/TCU (peça 9) são convergentes, no sentido de concluir pela ilegalidade da pensão instituída pelo Sr. Francisco Xagas Pereira a favor da Sra. Odiumar Faria Pereira (peça 3) , e pela legalidade de todas as demais concessões pensionais. 
3.	No que concerne ao ato de peça 3, foi verificada a concessão indevida ao instituidor de melhoria nos proventos com base na Lei 6.880/1980, quando foi reformado por incapacidade.
4.	A referida legislação, que dispõe sobre o Estatuto dos Militares, define, em seu art. 110, que:
"Art. 110. O militar da ativa ou da reserva remunerada, julgado incapaz definitivamente por um dos motivos constantes dos incisos I e II do art. 108, será reformado com a remuneração calculada com base no soldo correspondente ao grau hierárquico imediato ao que possuir ou que possuía na ativa, respectivamente.  (caput do artigo com redação dada pela Lei 7.580, de 23/12/1986) 
§ 1º Aplica-se o disposto neste artigo aos casos previstos nos itens III, IV e V do artigo 108, quando, verificada a incapacidade definitiva, for o militar considerado inválido, isto é, impossibilitado total e permanentemente para qualquer trabalho.
§ 2º Considera-se, para efeito deste artigo, grau hierárquico imediato: 
a) o de Primeiro-Tenente, para Guarda-Marinha, Aspirante-a-Oficial e Suboficial ou Subtenente; 
b) o de Segundo-Tenente, para Primeiro-Sargento, Segundo-Sargento e Terceiro-Sargento; e 
c) o de Terceiro-Sargento, para Cabo e demais praças constantes do Quadro a que se refere o artigo 16. 
§ 3º Aos benefícios previstos neste artigo e seus parágrafos poderão ser acrescidos outros relativos à remuneração, estabelecidos em leis especiais, desde que o militar, ao ser reformado, já satisfaça às condições por elas exigidas.
§ 4º  (Revogado pela Medida Provisória nº 2.215-10, de 31/8/2001) 
§ 5º  (Revogado pela Medida Provisória nº 2.215-10, de 31/8/2001) " (grifos acrescidos) 
5.	Da leitura do dispositivo acima, verifica-se que o benefício nele previsto é direcionado ao militar da ativa ou da reserva remunerada, que, ao ser considerado incapaz, é reformado, passando a ter seus proventos calculados com correspondência a um posto acima do que possuía na ativa. 
6.	Neste Tribunal, o entendimento mais recente, vigente a partir da prolação do Acórdão 2225/2019-TCU-Plenário (TC Processo 002.418/2019-3, rel. Min. Benjamin Zymler) , é de que o benefício previsto no art. 110 da Lei 6.880/1980 não alcança o militar reformado nem permite o cálculo dos proventos com correspondência a mais de um posto acima do que o militar possuía na ativa.
7.	Como exposto no voto condutor da referida deliberação, "há distinção tão substancial entre os regimes jurídicos aplicáveis, de per si, aos militares da ativa, da reserva e reformados que não se apresenta razoável pretender igualá-los". 
8.	No ato em questão, a Sefip aponta que o instituidor da pensão inserta à peça 3 "era 3º Sargento da ativa, passou para reserva remunerada com proventos de 2º Sargento, em 01/02/1994 veio a ser reformado por limite de idade (TC-Processo 007.203/1996-9, apreciado pela legalidade) . Em 07/05/2014, foi novamente reformado, dessa vez por incapacidade/invalidez e, nessa ocasião, teve os proventos erroneamente majorados com referência no posto de 2º Tenente (...) ".
9.	À luz do atual entendimento deste Tribunal, concordo com a Sefip e com o Ministério Público/TCU no sentido de que houve a concessão indevida do benefício previsto no art. 110 da Lei 6.880/1980 ao Sr. Francisco Xagas Vieira, razão pela qual a pensão militar concedida em favor da Sra. Odiumar Faria Pereira deve ser considerada ilegal, com negativa de registro do correspondente ato (peça 3) .
10. 	Outrossim, de conformidade com o art. 262 do Regimento Interno deste Tribunal, importa determinar ao Comando da Marinha que faça cessar os pagamentos decorrentes do ato impugnado, sob pena de responsabilidade solidária da autoridade administrativa omissa. 
11.	Deve-se, também, determinar ao órgão de origem que comunique à Sra. Odiumar Faria Pereira sobre a deliberação do Tribunal, alertando-a de que o efeito suspensivo proveniente da interposição de eventuais recursos junto ao TCU não a exime da devolução dos valores percebidos indevidamente após a notificação, caso esses recursos não sejam providos. Após, o órgão de origem deve remeter ao Tribunal documento comprobatório de que a interessada foi cientificada do julgamento desta Corte.
12.	As demais concessões de pensão examinadas neste processo devem ser consideradas legais, conferindo-se registro aos correspondentes atos. 
	Ante o exposto, manifesto-me por que seja adotada a deliberação que ora submeto a este Colegiado.
TCU, Sala das Sessões, em 25 de agosto de 2020.
MARCOS BEMQUERER COSTA
Relator